臺灣高等法院臺中分院刑事判決　　　94年度上更(一)字第46號
上　訴　人
即　被　告　丙○○
選任辯護人　黃虹霞　律師
上列上訴人因偽造有價證券案件，不服臺灣臺中地方法院89年度
訴字第2979號中華民國90年9月10日第一審判決 （起訴案號：臺
灣臺中地方法院檢察署89年度偵緝字第895號） ，提起上訴，本
院判決後經最高法院發回更審，本院判決如下：
    主  　　文
原判決撤銷。
丙○○無罪。
    理 　　 由
一、公訴意旨略以：上訴人即被告丙○○（下稱被告）原係忠冠
    建設股份有限公司負責人，前因受乙○○之託，辦理鐘玉英
    、潘南勇、廖季春分別於民國 （下同）83年7月13日、83年
    10月7日、84年2月20日以不動產設定抵押權給乙○○一事，
    而持有乙○○委託被告丙○○代刻並保管之印章，而乙○○
    亦僅授權被告丙○○使用該印章於設定抵押權或移轉所有權
    等上開事項，詎被告丙○○竟意圖供行使之用，於85年3 月
    13日某時，盜蓋乙○○之印章，偽造乙○○與其共同簽發、
    票號073019號、發票日為85年3月13日、面額新台幣 （下同
    ） 60萬元，未載到期日，並免除作成拒絕證書之本票1張，
    復交付給不知情之統宇開發建設股份有限公司（下稱統宇建
    設）前負責人于仁家，後由于仁家持前開本票向臺灣臺中地
    方法院聲請以86年度票字第4780號民事裁定本票准許強制執
    行，乙○○始查知上情，因認被告涉犯刑法第201條第1項偽
    造有價證券罪嫌等語。
二、訊據被告固坦承右揭時地交付本票乙紙予于仁家之事實不諱
    ，惟矢口否認有偽造有價證卷犯行，辯稱：該本票是伊為保
    證乙○○與統宇公司于仁家間於84年9月8日所定協議書中之
    尾款60萬元，伊請公司小姐填寫本票金額等項後由伊落款交
    予于仁家，于仁家則要求本票發票人還要有乙○○的印章，
    因為協議書係乙○○簽訂的，伊隔一、二日後將本票持往乙○○家中由乙○○蓋章後再持交于仁家，嗣因伊與乙○○間
    有其他債務糾紛，乙○○曾發存證信函給伊表示如不解決即
    要提告訴，顯係以刑事告訴之手段逼伊出面解決，又伊所保
    管乙○○之印章在84年間即已返還予告訴人，本件本票係由
    乙○○自己蓋章，伊並未盜蓋乙○○印章在上開本票發票人
    處等語。其辯護人亦為被告辯以：系爭本票係被告為保證告
    訴人乙○○與統宇公司間所簽訂協議書之尾款60萬元而交付
    ，本件應交付尾款者係告訴人，並非被告，被告何有偽造動
    機？且系爭本票蓋用告訴人印章係統宇公司于仁家之要求，
    而本案係告訴人委託被告興建房屋，如無于仁家之同意蓋章
    ，該工程無法興建，縱認系爭本票印章係被告所蓋用，然其
    係因受告訴人委託興建房屋，其為進行房屋工程所必需，亦
    屬有權簽發，不能認有不法動機之偽造犯行等語。
三、公訴人認被告涉犯偽造有價證券罪嫌，係以：、告訴人乙○○之指訴。、本票影本1份。 、證人于仁家在台灣台
    中地方法院86年度中簡字第1637號及 86年度簡上字第424號
    民事事件中證稱上開本票係伊要求被告開的，再由被告交乙○○蓋印後再予伊等語、被告在同上民事事件中證稱該本票
    係伊叫鐘玉英打好字後，由伊拿給乙○○本人蓋章後持交鐘
    玉英找人拿給于仁家等語，堪信該本票係被告交予于仁家。
    、本票上之金額係以機器打上「陸拾萬圓整」，惟阿拉伯
    數字卻填載為300000即30萬元，二者金額不符，其真實性可
    疑。再發票人欄上蓋有被告、乙○○二人印章，被告印章在
    前，乙○○印章在後，但發票人地址卻填載被告在台中市○○○段71巷77弄51號4樓之地址，依常情，若系爭本票係由乙○○簽發完成，何以不是由乙○○本人填載金額、日期及地
    址，而是由被告要求鐘玉英以機器打字後再由丙○○持交乙○○蓋印後，再由被告叫鐘玉英找人交給于仁家﹖若乙○○
    先蓋章，應會在第一發票人之住址填實乙○○之住址，而非
    填載丙○○之住址。再依被告及乙○○二顆印章所蓋印之位
    置、順序及二印文之間隙以觀，應以告訴人之指訴為可採。
    、上開民事事件均認本票上乙○○之印文係被告盜蓋其保
    管之印章所為，有該二民事判決影本二份在卷，為其論罪依
    據。
四、按犯罪事實應依證據認定之，無證據不得推定其犯罪事實，
    又不能證明被告犯罪者，應諭知無罪之判決，此於刑事訴訟
    法第154條及同法第301條第1項分別定有明文。 而認定不利
    於被告之事實須依積極證據，茍積極證據不足為不利於被告
    事實之認定時，即應為有利於被告之認定，更不必有何有利
    之證據。又告訴人之指訴係以使被告受刑事訴追為目的，是
    其陳述是否與事實相符，仍應調查其他證據以資審認（最高
    法院30年上字第816號、 52年台上字第1300號判例要旨參照
    ）。
五、本案緣起被告與告訴人乙○○前於84年間曾合資以三千餘萬
    元價格（被告實際僅出資六百餘萬元）向台灣台中地方法院
    拍購台中市○○段517等地號地上大樓之地下一層、 地上五
    層建物，告訴人乙○○並於84年9月8日就該大樓第6至第8層
    建物之起造權以 320萬元價格與統宇公司于仁家訂立協議書
    而承購取得，除已交付260萬元外， 餘款60萬元尚未給付，
    告訴人嗣將該大樓之興建工程委由被告鳩工興建，該工程之
    費用亦由被告支付等事實，為被告與告訴人所不爭執，並經
    證人于仁家供證明確，並有協議書、帳簿明細等件在卷可憑
    ，而系爭本票係被告於 85年3月間囑其公司職員填制由其先
    行用印為發票人後持交于仁家，經于仁家表示協議書係為告
    訴人乙○○所簽訂為由而退回，未幾被告再將已補蓋告訴人
    乙○○印文之系爭本票交予于仁家，該告訴人乙○○之印文
    與告訴人前曾授權被告辦理設定抵押權登記所刻制之印文相
    同乙情，亦據被告供陳與證人于仁家證述一致，並有本票乙
    紙可稽，是本案應審究者厥為該本票上發票人乙○○之印文
    究係被告或告訴人所蓋用，苟係被告所為，則其是否有權蓋
    用或為無權蓋用乙節以定。
六、又有關上開本票上之乙○○印文係屬真正，惟由何人所蓋一
　　節，告訴人指稱係被告盜蓋，被告則辯稱係告訴人親自章印
　  ，是關於告訴人印章由何人所蓋，除告訴人及被告二人外，
    確實無人目睹，此部分之事實固待釐清，然查：
（一）依告訴人乙○○與統宇公司于仁家於84年9月8日所訂之協
      議書：「２、其餘六十萬元於本建造執照辦理起造人名義
      變更登記為乙方（按即告訴人）後，由乙方支付甲方（按
      即于仁家），如起造人名義一時無法變更，則甲方准由乙
      方以甲方名繼續建築至第八層興建完畢領得甲方名義之使
      用執照，建物第一次登記及建物所有權移轉登記為乙方或
      乙方指定之人之名義時，交付甲方。但乙方應自本約簽定
      日起二個月後至清償日按年息百分之十計算利息」（附原
      審卷45頁），準此，本件應支付于仁家60萬元尾款之義務
      人係告訴人之事實甚明。
（二）據證人于仁家證稱：「我根本不認識乙○○，是丙○○與
      我談的，所有條件都是丙○○與我談的，一直到簽約時我
      才第一次看到乙○○，契約、協議書也是他與我簽訂的。
      ．．．．簽協議書時丙○○沒有在場，．．．我有問乙○○你是做什麼的，他說他是金主，他說是丙○○在處理。
      （為何要乙○○蓋章？）因為契約當事人是乙○○，所以
      我才要求本票要他當發票人」（原審卷第139、141頁）、
      「他們買了之後要繼續蓋，找我借執照，因我是起造人，
      他們要借我的名義繼續蓋，他們先付二百六十萬，尚有尾
      款六十萬，希望對方開本票給我擔保，定協議書那天我有
      說要開本票，告訴人乙○○也在場有同意，但他沒帶本票
      ，他說事後他要開，後因工程又延誤一直拖沒有開，我只
      有簽約時見過告訴人乙○○，其他的事都是跟被丙○○談
      的」等語（本院前審卷第108頁） ；及證人即該協議書之
      見證人陳啟瑞供證：「（你以前於原審供述雙方沒有約定
      本票係何意思？）不可能這樣講，否則契約不可能成立，
      可能是筆錄筆誤。（于仁家與乙○○是否有談好要開本票
      ？）有。（于仁家與乙○○簽訂合約書時你與被告是否在
      場？）我有在場，被告不在場，當場沒有約定何時交付六
      十萬本票的時間，但約定要被告及乙○○名義開立本票」
      （本院前審卷第177頁） 等語，可徵本件訂立協議書時于
      仁家並有就該尾款應簽發60萬元本票供作擔保之要求。
（三）本件告訴人乙○○所標構本案大樓建物，除簽訂協議書由
      其出面簽訂外，其餘鳩工興建、支付工程款等大小事宜均
      係被告處理、被告就本件工程支付四千餘萬元乙情，為被
      告及告訴人所不爭，並為證人即當時變更後之承造人高邦
      營造公司負責人甲○○供證明確；再據告訴人所自承：「
      因為統宇是起造人，他有權利，沒有他蓋章，我就沒有辦
      法蓋房子。．．．我委託被告找人幫我完成。．．．因為
      我委託被告蓋房子，我是外行人。．．．（為何85年11月
      份委託書上面記載從乙○○變更為統宇？－提示補充告訴
      理由狀三委託書）由原起造人的名義辦辦理，就不需要土
      地使用同意書，比較方便」（本院卷第236、237、244 頁
      ） ，而本案本系爭本票發票日為85年3月13日，依本院調
      閱之工務局建造執照卷內所示，本案則自 85年3月14日起
      陸續提出承造人變更申請 (申請書上經統宇公司于仁家用
      印），及證人甲○○供證：「（當時于仁家蓋章時，是否
      有推托？）跑照的人告訴我于仁家不願意蓋章，因為款項
      還沒有清楚」等語（本院卷第228頁） ，諸此，俱徵本件
      系爭本票之簽發係因本案丈樓興建工程所必要，否則如未
      蓋用該本票印章，起造人之統宇公司于仁家則不願在變更
      承造人等申請書用印，即無法進行本件工程。且告訴人於
      本案之工程進度亦常至現場查看，對於被告申請變更承造
      人之事亦為知悉乙節，亦據其自承在卷，則其對於本案為
      變更承造人時需起造人統宇公司于仁家用印同意乙情，似
      難諉為不知。
（四）稽上可知，本件告訴人與統宇公司之于仁家間本即尚有尾
      款60萬元尚未支付，而統宇公司于仁家復依約在需起造人
      用印之所有文件上用印（此業據證人甲○○供證屬實，並
      有卷附承造人、監造人變更及使用申請書可憑），則依上
      揭協議書所約定，統宇公司于仁家據此要求被告及告訴人
      出具60萬元本票為擔保，而被告乃受告訴人委託處理興建
      本件工程事宜之人，苟其因此而出具告訴人名義之60萬元
      本票予于仁家，其主觀上應係為處理本件大樓工程進行而
      履行上揭協議書約定事宜所為，尚難認其係基於無權簽發
      之偽造故意，辯護人執此而為被告辯護，應屬有據而可採
      信。
（五）綜上，本件系爭本票之發票人乙○○印文究係被告或告訴
      人所蓋用，雖尚有不明，然因縱認係被告所為，亦屬其無
      偽造之故意而不能該當偽造有價證券罪，業如上述，是此
      部分自無再為查證必要，本件公訴人所舉證據並不足以證
　　　明告訴人指訴為真及被告有偽造有價證券犯行，本院復查
  　　無其他事證堪認被告有公訴人所指犯行，原審未予詳查，
    　遽為被告有罪判決，被告上訴否認犯罪，指摘原審判決不
      當，為有理由，應由本院予以撤銷改判，並為被告無罪之
      判決。
據上論結，應依刑事訴訟法第369條第1項前段、第364條、第301
條第1項，判決如主文。
本案經檢察官丁○○到庭執行職務。
中　　華　　民　　國　　94　　年　　8 　　月　　16　　日
              刑事第三庭  審判長法　官　江　錫　麟
                                法　官　廖　柏　基
                                法　官　林　欽　章
上列正本證明與原本無異。
檢察官得上訴。
被告不得上訴。
如不服本判決應於收受送達後十日內向本院提出上訴書狀，其未
敘述上訴之理由者並得於提起上訴後十日內向本院補提理由書（
均須按他造當事人之人數附繕本）。
                                書記官　巫　彥　佳
中　　華　　民　　國　　94　　年　　8 　　月　　17　　日
                                                      Ｒ
